臺灣高等法院刑事判決　　　　　　　 100年度上易字第464號
上　訴　人　臺灣板橋地方法院檢察署檢察官
被　　　告　葉志振
上列上訴人因被告傷害案件，不服臺灣板橋地方法院99年度易字
第2705號，中華民國99年12月30日第一審判決（起訴案號：臺灣
板橋地方法院檢察署99年度偵字第20149號），提起上訴，本院
判決如下：
    主  文
上訴駁回。
    理  由
一、公訴意旨略以：被告葉志振前因施用毒品案件，經臺灣板橋
    地方法院以94年度訴字第1965號判處有期徒刑6 月確定，於
    民國（下同）95年8月10日縮刑期滿執行完畢。詎仍不知悔
    改，於99年5月13日9時10分許，騎乘車牌號碼N92-779號重
    型機車，行經臺北縣三重市○○○路與福和街口時，因行車
    糾紛而與駕駛車牌號碼287-MB號營業小客車之告訴人葉福全
    發生口角，被告竟基於傷害之犯意，持安全帽毆打告訴人，
    並將告訴人推倒在地，致告訴人受有左胸挫傷、頭部挫傷、
    右膝及左耳擦傷等傷害，因認被告葉志振所為涉犯刑法第27
    7條第1項前段之傷害罪嫌云云。
二、按犯罪事實應依證據認定之，無證據不得認定犯罪事實；又
    不能證明被告犯罪者，應諭知無罪之判決，刑事訴訟法第15
    4條第2項、第301條第1項分別定有明文。又犯罪事實之認定
    ，應憑真實之證據，倘證據是否真實尚欠明確，自難以擬制
    推測之方式，為其判斷之基礎；而認定犯罪事實之證據係指
    足以認定被告確有犯罪行為之積極證據而言，該項證據自須
    適合於被告犯罪事實之認定，始得採為斷罪之資料，最高法
    院53年臺上字第656號、29年上字第3105號著有判例。且刑
    事訴訟上證明之資料，無論為直接或間接證據，均須達於通
    常一般之人均不致有所懷疑，而得確信其為真實之程度，始
    得據為有罪之認定，若其關於被告是否犯罪之證明未能達此
    程度，而有合理懷疑之存在，致使無從形成有罪之確信，根
    據「罪證有疑，利於被告」之證據法則，即不得遽為不利被
    告之認定，亦有最高法院76年臺上字第4986號判例可參。其
    以情況證據（即間接證據）斷罪時，尤須基於該證據在直接
    關係上所可證明之他項情況事實，本乎推理作用足以確證被
    告有罪，方為合法，不得徒憑主觀上之推想，將一般經驗有
    利被告之其他合理情況逕予排除，此觀諸最高法院32年上字
    第67號判例意旨亦甚彰明。又刑事訴訟法第161條第1項規定
    ：檢察官就被告犯罪事實，應負舉證責任，並指出證明之方
    法。因此，檢察官對於起訴之犯罪事實，應負提出證據及說
    服之實質舉證責任。倘其所提出之證據，不足為被告有罪之
    積極證明，或其指出證明之方法，無從說服法院以形成被告
    有罪之心證，基於無罪推定之原則，自應為被告無罪判決之
    諭知，最高法院92年臺上字第128號著有判例可資參照。
三、按被告以外之人於審判外之言詞或書面陳述，除法律有規定
    者外，不得作為證據。又被告以外之人於審判外之陳述，雖
    不符合同法第159條之1至第159條之4之規定，但經當事人於
    審判程序同意作為證據，法院審酌該言詞陳述或書面陳述作
    成時之情況，認為適當者，亦得為證據；當事人、代理人或
    辯護人於法院調查證據時，知有第159條第1項不得為證據之
    情形，而未於言詞辯論終結前聲明異議者，視為有前項之同
    意。刑事訴訟法第159條第1項及第159條之5分別定有明文。
    本件檢察官、上訴人即被告葉志振，於言詞辯論終結前，就
    本件卷內被告以外之人於審判外之陳述（包括人證、書證）
    ，於本院審理時均表示不爭執，且同意作為證據，經本院審
    酌該等證據之做成情況，核無違法取證或其他瑕疵，認均適
    為本案認定事實之依據，依刑事訴訟法第159條之5規定，均
    有證據能力。
四、公訴意旨認被告涉有傷害罪嫌，無非係以證人即告訴人葉福
    全於警詢、偵查中之證述及其指認葉志振之照片1紙、證人
    陳韋廷於警詢及偵查中之證述、臺北縣三重市○○○路與福
    和街口監視器光碟片1片及監視器錄影畫面翻拍照片6張、祐
    民醫院診斷證明書及車牌號碼N92-779 車籍查詢資料各1 份
    等為其論據。訊據被告堅決否認有何傷害犯行，辯稱：其未
    於99年5 月23日騎乘車牌號碼N92-779 號之重型機車行經上
    開案發地點，亦未傷害告訴人等語。經查：
(一)、證人葉福全於上揭時、地，因行車糾紛與騎乘車號N92-779
    號之人發生口角，並遭該人手持安全帽1個毆打其身體及頭
    部，致其受有左胸挫傷、頭部挫傷、右膝及左耳擦傷等傷害
    等情，業經證人葉福全、陳韋廷迭於警詢、偵查及原審審理
    中證述明確，並有祐民醫院診斷證明書1份、上開時、地監
    視器光碟1片及監視器錄影畫面翻拍照片6張附卷可稽，則此
    部分事實洵堪認定。
(二)、按犯罪嫌疑人有受正當法定程序保障之權利，對於犯罪嫌疑
    人之指認，自不得有不符合正當法定程序之情況發生。目擊
    者之指認雖係事實審法院認定犯罪事實之有力證據，然指認
    尤其是被害人之指認亦存在誤認之風險，而須有嚴謹之指認
    程序以防免或降低該風險。蓋不論指認者是否誠實或善意，
    複雜之主、客觀因素或內、外在原因，常影響一般人對於週
    遭事件之感知。如個人之偏見、期待、需求、壓力、焦慮、
    恐懼，可能產生大小不一的感知扭曲、曲解；平時之注意能
    力、關鍵時刻之注意程度，乃至陳述時之描述、表達方法及
    準確性等，亦決定指認之正確、可靠與否。而外在觀察環境
    ，如觀察（行為）時間之久暫、現場照明、指認距犯罪發生
    之間隔，以及指認程序是否嚴謹、有無明示、暗示或經誘導
    等，亦可能增加錯誤指認之風險。現行刑事訴訟法並無指認
    犯罪嫌疑人、被告程序之規定，被害人、檢舉人或目擊證人
    如何指認犯罪嫌疑人或被告，自應依個案具體情形為適當處
    理。依法務部及內政部警政署頒布之「法務部對於指認犯罪
    嫌疑人程序要點」、「人犯指認作業要點」及「警察機關實
    施指認犯罪嫌疑人程序要領」之規定，明定犯罪嫌疑人之指
    認，除在犯罪現場或其附近當場逮捕者，得使被害人或目擊
    者當面指認外，於偵查過程指認犯罪嫌疑人或被告，應採取
    「選擇式」之「列隊指認」，而非一對一「是非式」單一指
    認，供選擇指認之數人在外形上不得有重大差異，實施照片
    指認，不得以單一相片提供指認，避免提供老舊照片指認，
    指認前應由指認人先陳述嫌疑人特徵，不得對指認人進行誘
    導或暗示等程序，俾使指認之程序正當化，袪除指認過程可
    能發生之誤導情事，提高案發之初所為指認之正確性，避免
    發生指認錯誤，造成錯判冤獄。上開「警察機關實施指認犯
    罪嫌疑人程序要領」係上級機關（警政署）依其職權，就業
    務處理方式所為之一般、抽象性之規範（行政程序法第一百
    五十九條參照），其下級機關或屬官，自應受其拘束。被害
    人因司法警察（官）違反上開規範而為之指認，固無逕予排
    除之必要。然告訴人之告訴，係以使被告受刑事訴追為目的
    ，其陳述是否與事實相符，仍應調查其他證據資以審認。告
    訴人之指認等同陳述，若因指認程序之瑕疵而影響正確、可
    靠性，即應有其他補強證據，足以證明指認為真，始得援為
    自由判斷之資料（最高法院99年度台上字第4087號、99年度
    台上字第2212號判決意旨參照）。
(三)、惟觀之證人葉福全、陳韋廷之指認過程，其中證人即告訴人
    葉福全於99年5月13日警詢時，由警方調閱車號N92-779號重
    型機車所有人陳清良之國民影像資料（黑白照片）1份（見
    偵查卷第14頁）使其辨認，其先證稱：不是該人傷害我。騎
    乘車號N92-779號重型機車之騎士大約165公分，微胖，差不
    多30歲左右，穿白色上衣，長褲（顏色忘記了），沒有比較
    明顯的特徵等語；嗣於99年6月3日警詢時，由警方提供被告
    之黑白照片供其指認，證人葉福全遂證稱：是的，我看他的
    臉型，我確定是他毆打我的等語；並於99年8月16日由檢察
    官提示偵查卷第12頁，使證人葉福全辨認該頁照片上之人（
    即被告葉志振）是否為本件傷害犯行之人，證人葉福全亦證
    稱：就是這個人，但是他叫什麼名字，我當時並不知道，是
    後來警察調照片出來，才知道他叫葉志振，所以我要告葉志
    振傷害等語；而證人陳韋廷於99年5月13日警詢時，由警方
    同樣提供同上之陳清良國民影像資料使其辨認，其證稱：不
    是該人傷害葉福全，騎乘車號N92- 779號重型機車之騎士大
    約165公分，微胖，差不多30歲左右，穿白色上衣，長褲（
    顏色不知道）等語（見同上偵卷第9頁）；嗣於99年8月16
    日由檢察官提示同上之被告照片，使證人陳韋廷辨認該頁照
    片上之人是否為本件傷害犯行之人，證人陳韋廷證稱：不確
    定，因為打葉福全的人我並不認識等語，則證人葉福全、陳
    韋廷均係於本案發生時與涉犯傷害之對象有所接觸，惟渠等
    之指認亦未見一致，則證人是否能於短暫之時間內記憶涉犯
    傷害對象之具體特徵而得以為正確之指認，顯屬有疑，且證
    人葉福全於原審審理時證述當時警方拿兩張照片使其指認等
    語（見原審卷第7頁），核與證人即警員林君毅於原審審理
    時證稱：總共拿2、3張照片予被害人指認，我直接用電腦身
    分證影像檔給被害人看等語相符，可知前開指認均採一對一
    提示單一照片之方式，筆錄所載指認程序與上開法務部及內
    政部警政署所定之指認規則並不相符，已有所瑕疵。且司法
    警察及檢察官以「特定」之相片供告訴人葉福全及證人陳韋
    廷指認，該指認本身存有高度誘導性，於程序上顯然不合法
    。則證人葉福全前開指認，已非無疑。
(四)、另原審依職權函請臺北縣政府警察局三重分局協派5名年約
    30至40歲、身著便服之員警於99年12月16日下午2時30分到
    院，由檢察官請求於進行證人陳萬松、葉福全、陳韋廷交互
    詰問程序前，先由前開5名員警、被告葉志振及證人陳萬松
    共7人，於原審法院法庭大樓第十四法庭列隊，再點呼供證
    人即告訴人葉福全、證人陳韋廷入庭先後指認何者係當日傷
    害證人葉福全之人，並以立可拍相機拍攝當庭供指認7人之
    相對位置照片（由右至左，依序標示號碼為1、2、3、4、5
    、6、7共計3張附卷）。證人葉福全於原審審理時指稱：我
    確定左邊6位不是。第1位是身材像等語；證人陳韋廷則稱沒
    有印象等語在卷，並經原審當庭諭知編號1為警員，編號5為
    被告，編號7為證人陳萬松（見原審卷第175頁）。而證人葉
    福全於指認程序後，證稱：偵卷P12的照片是打我的人。指
    認照片有指認錯誤的可能性，可是如果看到本人，我就可以
    確定。那天打我的人的髮型比照片中還要短，沒有到平頭的
    程度。打我的人的臉相較於照片比教胖一點。（請看一下在
    庭被告，是不是打你的人？）不是他，沒有那麼瘦小。（《
    檢察官請被告請立》，那天打你的人的身高，與被告的體型
    類似嗎？）年齡不像，打我的人身高比較高一點，體型比被
    告胖很多。偵卷P12的照片與本人差很多，被告與打我的人
    差很多，但是照片很像。員警是找車主，車主說車子是被他
    的姪子開去，就是N92-779的車主，他提供兩張照片給警方
    。警察拿兩張大頭照給我指認，就是偵查卷P12、14的照片
    ，警察拿這兩張照片給我指認，他說照片是車主提供的等語
    （見原審卷第177頁正、反面）；證人陳韋廷亦於指認程序
    後，證稱：對於打葉福全的人，我現在印象模糊。偵卷P12
    照片這個人我沒有辦法確定是當天打葉福全的人。我可以確
    定打葉福全的人不是在庭的被告等語（見原審卷第178頁正
    、反面）明確，綜上可知，證人即告訴人葉福全於審理時之
    指認及證述，關於為本件傷害犯行之人之身材、臉型之描述
    更形具體、明確，並表示其於警詢及偵查中提示之指認照片
    （見同上偵卷第12頁），有指認錯誤之虞，惟如看到本人，
    則可確定，又其於交互詰問程序之前之指認程序，即明確表
    示「左邊6位不是。第1位是身材像」等語，而未當庭指認被
    告係為本件傷害犯行之人，且其於審理證述時，檢察官請其
    觀看被告之臉型及請被告起立，由證人葉福全加以辨認，證
    人葉福全堅指證述被告並非為本件傷害犯行之人，因其年齡
    、身高及體型均與被告不相符合。又證人陳韋廷迭於偵查中
    及原審指認程序時，均就為本件傷害犯行之人之長相，表示
    印象模糊或不復記憶，惟其於原審審理時，近距離觀看被告
    之臉型及身材後，復明確指出被告並非為本件傷害犯行之人
    。是以證人陳韋廷、葉福全均與被告間無任何嫌隙或利害關
    係，又均到庭具結作證，更係以刑事責任擔保其證言之真實
    性，自應無甘冒自身觸犯偽證罪之風險而偏袒被告之理。且
    一般就照片之指認，僅就照片所呈現之平面容貌外形而為指
    認，反之，如就本人進行指認，因可輔以身型、體態、動作
    ，乃至聲音、語調等特質綜合判斷，其指認自更具有可信度
    。證人葉福全於被害過程中，既與犯嫌因行車糾紛有所爭執
    ，且遭犯嫌傷害，而證人陳韋廷則係親眼目擊傷害犯行並上
    前拉開雙方之人，該2人均曾近距離與該犯嫌接觸，就其人
    之長相、身型、動作、聲音、語調等特質，顯有見聞，自以
    其對本人之指證為較為明確而可憑。足認證人葉福全、陳韋
    廷於原審審理時之指認程序始為合法且較具可信性。
(五)、又證人即車號N92-779號重型機車之所有人陳清良於原審審
    理時證稱：其於大約2年前時，贈送機車給其兄之子陳萬松
    ，現在已經忘記這輛機車之車號，也忘記陳萬松是否有將機
    車過戶，將機車送給陳萬松之後，什麼情形都不知道等語（
    見原審卷第153、154頁）；另證人陳萬松於原審審理時證稱
    ：其並無使用車號N92-779號重型機車，該輛機車是其叔叔
    陳清良所有，曾經自陳清良處獲贈車號PNK-210號重型機車
    （並提出該車號行車執照），受贈3年許，直至今年99年12
    月3日才過戶，車號一直都是PNK-210號，沒有更改過，也沒
    有騎乘該機車至三重市，該機車係供其於桃園上下班騎乘，
    其不知道陳清良有無車號N92-779號重型機車，從來沒有被
    警察聯絡過有關於車號N92-779號重型機車之事情，也不知
    道誰在使用車號N92-779號重型機車等語明確（見原審卷第
    175頁至第176頁反面），並有車號N92-779號重型機車之車
    籍查詢資料1紙在卷可參（見偵查卷第15頁）。另案發時、
    地之監視器光碟1片及監視器錄影畫面翻拍照片6張（見偵查
    卷第45至46頁、原審卷第15至19頁），僅得辨認駕駛營業小
    客車之人（即告訴人）與騎乘車號N92-779號重型機車之人
    發生爭執後，2人均下車，騎乘機車之人手持安全帽毆打告
    訴人等節，惟無法確認係被告騎乘車號N92-779號重型機車
    並毆打告訴人。綜上可知，車號N92-779號重型機車係證人
    陳清良所有乙節，雖堪認定，惟就上開證人所述內容、、監
    視器光碟1片及監視器錄影畫面翻拍照片6張參互以析，客觀
    上仍無足見被告於案發時、地有騎乘該機車與告訴人葉福全
    發生口角，並傷害告訴人之事實。
五、綜上所述，本件尚無從依公訴人所提出之各項證據，而達於
    通常一般之人均不致有所懷疑，而得確信其為真實之程度，
    自不得以此遽入人罪。原審經審理結果，認無其他積極證據
    足資證明被告有公訴人所指之前開犯行，而為被告無罪之諭
    知，核無不合。
六、至檢察官上訴意旨雖以：(一)被害人葉福全固於審理中明確證
    稱當日毆打者並非被告，然其亦明確陳稱照片內之人就是毆
    打伊之人。按從卷內照片與被告本人比對，被告本人與照片
    有一定程度之差異，並非十分相似。被告又因案入監服刑，
    身形臉龐有一定程度之改變，尤其臉龐比照片中消瘦許多，
    顯見被告嗣後明顯變瘦，此亦與證人葉福全所稱，當日毆打
    伊之人身形較胖，在庭被告較瘦一情相符合。是亦有可能係
    因被告之身形於審理時與案發時有不小差異，以致於證人在
    審理時無法指認。故是證人指認照片之可信度，是否絕對不
    及於當面指認，非無疑義，此部分聲請調查被告入監時之照
    片與體重資料，以資審認。(二)本件車號N92-779號機車所有
    人係陳清良，警方之所以會找出被告葉志振之照片請害人指
    認，而移送被告，應係陳清良或陳萬松向警方表示前開機車
    於事發當時係被告使用，陳清良及陳萬松雖於審理時表示對
    該機車無印象，但不無係因為迴護被告或記憶模糊所致。是
    聲請傳喚承辦員警即三重分局員警黃崑哲作證，以釐清陳清
    良或陳萬松究竟有無向員警表示前開機車於事發當時係被告
    使用，以及黃崑哲有無聯絡上被告，被告有無向黃崑哲承認
    其有使用該機車等情事。(三)依附件之交通違規罰鍰查詢資料
    所示，被告所有之機車於98年間有2筆罰鍰未繳，是被告不
    無可能係因自己之機車無法使用，因而向陳清良或陳萬松借
    用前開機車。是聲請函詢監理機關查詢車號N92-779號機車
    於案發即99年5月13日前半年內之所有交通違規紀錄，違規
    者是否係被告，以查明被告是否為前開機車之使用者等語。
七、惟查，證人葉福全與陳韋廷之指認程序確有上開瑕疵，已如
    前述，況且警員之所以提供被告之照片予被害人指認之過程
    ，業經本院傳喚證人即承辦警員林君毅到庭證稱：當時是是
    根據陳清良電話跟我聯繫說車子是他弟弟用他的名字買的，
    我調取他弟弟陳萬松的同戶籍資料，發現有一個人葉志振，
    所以才會查獲葉志振。因為當時都沒有目標，所以我才會調
    取同戶籍的人之資料給被害人指認等語，顯見在此之前，並
    無任何證據或證人指認被告即為前開時地傷害葉福全之人，
    是其以調閱被告照片供證人指認之過程，已有瑕疵；再者，
    證人陳萬松業已供述當時係向陳清良借用ＰＮＫ─210機車
    ，並非本件Ｎ92─779號機車，且該車業經過戶等節，並經
    本院向交通部公路總局臺北區監理所調閱前開二機車之異動
    資料查明無誤，此有該所之100年3月8日北監車字第1000007
    317號函及函附之異動歷史查詢資料附卷為證，足證證人陳
    萬松前開證述非虛，復據證人陳清良於本院審理中到庭證稱
    ：之前所陳Ｎ92─779號機車借給陳萬松使用乙事，係我搞
    錯了，應該是借用ＰＮＫ─210機車才對，而Ｎ92─779號機
    車是由我兒女在使用，但不確定究竟何人使用等語，顯見該
    車之所有人陳清良對於該車之使用人之供述有所迴避，自仍
    無從確定該車係由被告所用，是以檢察官上訴意旨所陳各節
    ，仍無從使本院形成被告有罪之心證，檢察官之上訴為無理
    由，應予以駁回。
據上論斷，應依刑事訴訟法第368條，判決如主文。
本案經檢察官王金聰到庭執行職務。
中    華    民    國  100    年    5    月    31    日
                  刑事第二十三庭 審判長法  官  童有德
                                       法  官  陳祐治
                                       法  官  徐蘭萍
以上正本證明與原本無異。
不得上訴。
                                       書記官  林月蓉
中    華    民    國  100    年    5    月    31    日